臺北高等行政法院判決　　　　　　　　　　　　　　八十九年度訴字第一七五七號
　　　　　　　　　　　　　　　.
　　原　　　告　薇閣大廈管理委員會
　　代　表　人　甲○○（主任委員）
　　訴訟代理人　黃怡騰律師
　　複代 理 人　陳淑芬律師
　　訴訟代理人　李世馨律師
　　被　　　告　臺北市政府工務局
　　代　表　人　乙○○（局長）
　　訴訟代理人　王棟樑律師
右當事人間因建築法事件，原告不服臺北市政府中華民國八十九年八月十七日府訴字
第八九○七五九二九○○號訴願決定，提起行政訴訟。本院判決如左：
    主  文
確認原處分（被告民國八十九年三月十七日北市工建字第八九三○六九五六○○號書
函）為違法之行政處分。
原告其餘之訴駁回。
訴訟費用由原告負擔二分之一，餘由被告負擔。
    事  實
緣台北市○○○路○段八十巷，原為直通敦化南路巷道，民國（以下同）七十年間，
起造人永新股份有限公司（以下簡稱永新公司）等八名，領有被告核發之七十建字第
一二九九號建造執照，於台北市○○段○○段六七、六八、六九地號土地興建薇閣大
廈（門牌號碼：台北市○○○路○段八十二號至九十八號等），起造人等八名並以下
列理由主張廢止台北市○○○路○段八十巷：(一)該敦化南路一段八十巷口土地，非都
市○○巷道所處街廓為整體性之街廓，四周都市○○道路均已開闢並舖妥柏油路面，
暢通四方，已無需仰賴該段巷道為通行之用，且無住戶面向該巷道建築房屋及開設門
戶通行，廢止後並不影響鄰近居民通行。(二)該巷道廢止後，擬供七十建字第一二九九
號建造執照建築使用，上開建造執照係採整體性規劃，併入該現有巷道後，得增進土
地有效利用。(三)本案之基地情形符合「臺北市非都市○○巷道廢止或改道申請須知」
第一點但書之規定，併上開建造執照七十四年九月十二日變更設計案，核准廢止。嗣
經臺北市都市計畫委員會於第三三四次會臨時動議討論案審議，並於第三三六次會討
論決議略以：「一、本案連同永新股份有限公司切結書准予備查。永新股份有限公司
申請切結事項：(一)自願提供該大廈（薇閣大廈）街廓北側土地退讓二．三○公尺寬及
西側土地一．三七公尺寬（均如現況）作為公共人行步道。(二)負責調整上述各該路段
人行步道與巷道路面間之高差（高差不得大於五公分）。二、為保障該地區消防安全
及維持人車通行，並請(一)市府警察局配合劃設禁止停車紅線。(二)市府自來水事業處在
該地區適當地點增設消防栓。．．．」且由該委員會以七十六年五月十一日北市畫會
一字第五八三號函錄案通知載明，本案廢止敦化南路八十巷口現有巷道乙案准予備查
在案。系爭建築物於完工領有七五使字第○六二四號使用執照，並完成產權移轉後，
成立薇閣大廈管理委員會（即本件原告），擅於八十八年九月間將該公共人行步道墊
高，高度高於敦化南路，經附近居民陳情，要求依原廢巷時切結內容恢復原狀，經被
告於八十八年十月十五日會同相關各單位於現場勘查，發現人行步道與巷道路面間高
差約二十五公分，認有違建築法第七十七條第一項規定，依同法第九十一條第一項規
定，以八十九年一月二十四日北市工建字第八九三○二一四八○○號函，限原告於八
十九年二月二十日前，拆除改善恢復原狀，逾期未配合，將依建築法第九十一條規定
予以執行拆除。因原告向民意代表陳情辦理協調，被告於八十九年三月十四日會同相
關各單位再次現場會勘，惟原告並未派員到場，被告爰以八十九年三月十七日北市工
建字第八九三○六九五六○○號函限期於八十九年三月二十四日前改善恢復原狀。原
告不服，於八十九年三月二十九日提起訴願，因原告並未改善，被告於八十九年三月
三十日執行拆除，訴願遭駁回後，原告遂向本院提起行政訴訟。茲摘敘兩造之訴辯意
旨如左：
甲、原告方面：
壹、聲明：求為判決
一、確認原處分（被告八十九年三月十七日北市工建字第八九三○六九五六○○號書
    函）為違法之行政處分。
二、被告應給付原告新台幣（以下同）四十萬元，及自起訴狀繕本送達翌日起至清償
    日止，按年息百分之五計算之利息。
三、訴訟費用由被告負擔。
貳、陳述：
一、查被告以八十九年三月十七日北市工建字第八九三○六九五六○○號行政處分限
    令原告於同年月二十四日前拆除改善回復原狀，逾期未配合，將逕予拆除，其所
    引據之理由不外如後：
(1)、原起造人之一永新公司，切結自願提供之現有巷道供公共人行步道之用，並同意
    限制其高度不得高於五公分，此一切結內容，似可以行政法學理上之「準負擔附
    款」之性質視之；且由於建造執照及其負擔具有對物性質，自應得隨同產權之移
    轉而要求其後取得所有權之人即原告履行之。
(2)、原告未經許可擅自變更系爭人行道高度，以致消防、救護等車輛以九十度直角轉
    彎時，不易駛入，而認已有違反消防與公共之安全等節。
二、惟查，原處分所據理由有以下諸多違法與不當之處，原告萬難甘服：
１、本件起造人之一永新公司所為切結之時點，係在系爭建物取得建造執照及使用執
    照之後，顯見該切結所承諾事項，絕非上開建造執照或使用執照之「附款」，亦
    無由要求原告承受其義務：
(1)、查位於台北市○○段○○段六七、六八及六九地號土地，早經被告於七十年六月
    二十九日核發七十年建字第一二九九號建造執照，嗣曾於七十四年九月十二日申
    請變更設計獲准，並在系爭建物竣工後，於七十五年六月二十四日領有七十五年
    使字第○六二四號使用執照在案，以上各節皆屬有據可稽。另查，本件原起造人
    之一即建商永新公司，則係於七十六年三月十九日臺北市都市計畫委員會第三三
    六次會議臨時動議討論案審議時，始應工務局之強勢要求，切結承諾下列事項：
    「、自願提供該大廈街廓北側土地退讓二．三○公尺寬及西側土地一．三七公
    尺寬之私有土地，作為公共人行步道。、負責調整上述各該路段人行步道與巷
    道路面間之高差（高差不得大於五公分）。」俟永新公司切結上開事項後，臺北
    市都市計畫委員會再以七十六年五月十一日北市畫會一字第五八三號函錄案通知
    永新公司在案。自上述各項「行政行為」與「切結行為」之相關時點以觀，永新
    公司書立切結之時點，確實在本件建造執照及使用執照核發之後，此有原告提出
    之重要事實時間一覽表附卷可稽。
(2)、行政法上所謂「準負擔附款」，應係指我國行政機關實務上常於授益處分作成之
    前，要求申請人提出書面承諾（或稱切結書），以作為行政機關作成授益處分之
    前提，惟該承諾既非行政契約上之承諾，亦不合附款應有之形式，故行政法學界
    之學者始有以準負擔附款之性質稱之。且既云附款，即須與行政處分之主要內容
    之間有時序上及目的上之合理緊密關聯，始符合行政法上禁止不當聯結原則之要
    求及行政程序法第九十四條規定：「．．．附款不得違背行政處分之目的，並應
    與該處分之目的具有正當合理之關聯。」然而永新公司乃係因其申請廢止台北市
    ○○○路一段八十巷非都市○○巷道時，附近居民長期、持續提出不同意見，向
    臺北市政府強烈陳情，永新公司基於敦親睦鄰及回饋鄰里之理念，始有於七十六
    年三月間立下切結書，退讓私有土地以供作公共行人走道等事之承諾。查永新公
    司作成承諾之時點，既係於系爭建造執照及使用執照發照日期（七十五年六月二
    十四日）之後，且其間並無目的上之合理關聯，則該項承諾自與事前已核發之建
    造執照及使用執照等證照之間，依法無從發生附款與行政處分之作成之間之任何
    關聯，而實應以另一單獨立之切結承諾視之，始屬允當。是被告遽謂永新公司之
    切結應為建造（及使用）執照之準負擔，並應隨同產權之移轉而後要求嗣後購得
    產權之原告所屬住戶概括承受，並負履行其義務，此種見解，殊無異係將第三人
    永新公司所負義務，強加於事先並未知情之原告所屬住戶之上，此種認定，乃係
    對於原告依法應受保障之所有財產權利，增加法律所無之限制，誠有嚴重悖離行
    政法學上應嚴予尊重之法律保留原則法理精神。
(3)、況按，一般情形下建築物所有權人管領使用其所有之建物，所得憑據之依歸無非
    使用執照及土地、建物所有權狀等證件，而查本件中系爭建物之使用執照及所有
    權狀皆未曾載有關於系爭人行步道高度限制之註記，嗣後亦未將該等證明文件追
    回加註所謂「五公分」之高度限制，是原告所代表之區分所有權人基於對該等證
    照之善意信賴於適度範圍內使用管理其建物，在系爭人行步道進行小規模之鋪面
    改良，於法自無任何不合之處。詎被告強制原告拆除改良部分回復原狀，實質上
    已等同於對原告使用其建築物之方法及範圍課予使用執照所未曾記載之限制，無
    視於使用執照作為「公文書」所表彰之公信及公示作用，更已破壞原告之信賴利
    益，實與行政法上之「信賴保護原則」法理不符。
(4)、再則，所謂建築行為起始自建造執照之申請，而於使用執照核發之時宣告終結，
    是以本件系爭大廈建物之建築行為於七十五年六月二十四日核發七十五年使字第
    ○六二四號使用執照時已然終結，至此系爭大廈建物之所有權人業依使用執照所
    示內容取得完整之使用管理權能，苟未逾越使用執照標明之使用方法及範圍或違
    反相關法令，即屬所有權能之合法行使，行政機關殊不得任意涉入。惟查，被告
    竟執永新公司於七十六年間始書立之切結承諾，主張原告（及其所屬之全體所有
    權人）之所有權能須溯及地受有建造執照、使用執照等文件所未曾記載之限制，
    其法理立據實屬薄弱，且無異對原告之財產權構成法律所無之不當戕害。
２、永新公司僅為系爭大廈建物八名起造人之一，其所為切結顯不足以代表當時之全
    體所有權人，亦不得拘束原告所代表之全體後手：
(1)、系爭大廈建物之起造人計有永新公司、吳紅蘅、林紅芸、林明成、張許雪、張世
    昌、張世杰、張丞模共八名，身為建商之永新公司僅為其中一名起造人，於簽立
    上開切結時就系爭大廈所在基地之所有權亦僅具部分持分，自無權就系爭大廈整
    體之使用方式及範圍作出限縮退讓，是該公司基於鄰近居民陳情抗爭、售屋壓力
    等考量於前揭都市計畫委員會開會時切結承諾將負責調整人行步道高差云云，核
    其性質實與民法上之無權處分相類，既未經其他所有權人之事前同意或事後承諾
    ，對其他所有權人而言自難謂已生合法效力，充其量應僅屬永新公司個人債務性
    質之承諾，殊不得以之苛令其他所有權人併同承擔。
(2)、永新公司既僅屬八名起造人之一，而系爭大廈區分所有權人後手多有自其他起造
    人處受讓承接其產權者，職故，縱認被告所稱「建造執照及其負擔具有對物處分
    性質，得隨產權移轉後要求新所有權人履行」之說成理，然而，此等產權移轉之
    追及效力，亦應限於確自永新公司受讓產權之後手而已，而絕無法對永新公司以
    外七名起造人之直、間接後手發生拘束之理，其理甚明。
(3)、行政法上法律關係中完全與物有關之物上權利及義務，固非不得隨物之移轉而由
    受讓人承受，惟此僅指根據物之行政處分所享有之權利義務而言。本件中所謂五
    公分之高差限制乃永新公司自行承諾應負責調整之事項，實屬一高度屬人性之法
    律關係，而非主管機關針對系爭建造執照作成之限制或負擔，此觀以原始建照及
    變更設計後之建照上皆未有如是之記載甚明，故其性質自非基於對物處分所生之
    權利義務關係可得援附比擬。準此，被告率爾援引對物處分性質之理論，遽稱永
    新公司之切結承諾乃屬一對物性質之負擔，而應由新所有權人承受履行，其法理
    推演過程誠屬速斷誤用，而萬不足採。
３、縱認永新公司所為切結應隨同產權移轉而由原告（及其所屬全體所有權人住戶）
    加以承受，惟永新公司所書具切結內容之真意，絕非如文字表面文義所示，令吾
    人須死守五公分高差之限制：
(1)、依民法第九十八條所示意旨，解釋意思表示，應探求當事人之真意，而不得拘泥
    於形式所用之辭句文字云云，既已為法所明揭；且此一規定，於行政法上之法律
    關係，亦同有其適用餘地。細察永新公司當時所書立切結文字之真意，實應解釋
    為當時永新公司之切結意旨，係著重於將非公有之私有產權土地，以退縮建物方
    式，讓出部分周邊土地，提供公共作為人行步道，維護來往行人通行之便利與安
    全之意旨，而非自我設限，承諾將人行步道與路面之高差，不得逾五公分。易言
    之，永新公司之所以於七十六年間承諾自願提供系爭大廈北側及西側各二．三○
    公尺寬及一．三七公尺寬之土地作為公共人行步道，其真意無非係藉由提供私有
    土地作為公共人行步道之用，使得原告建物附近地區之人車往來，毋需爭道，進
    而保障人車通行時之行人安全與便利。
(2)、至於切結書上行諸文字之高差不得大於五公分等語，經原告探查永新公司及設計
    監造建築師之後，得悉其真意僅係為使附近持有異議之陳情民眾，確認永新公司
    確實有做出退讓私有土地之動作，而始同意將擬退讓（且高出周邊道路）之私有
    土地，自原有高度，往下刨深，直至約高出道路路面五公分之高度為止，基此認
    知原則，永新公司之書面切結，始有高差不得大於五公分之文字！自上述事實經
    過，可認本案切結文字固雖有高差不得大於五公分之語，惟究其實際真意，僅係
    程序性之形容文字而已，實際上永新公司或被告以及當時與會人員，皆無該人行
    步道嗣後皆應應嚴守五公分高差之認知。抑且，就實際面而言，何人敢謂未來不
    論時空背景如何轉換，該人行步道定皆一律維持五公分之高度？基此，原告於永
    新公司立下切結十二年之後，配合當時全台北市○○道更新計畫，自行斥資整修
    系爭人行步道，並應整體街廓齊一之景觀，而同步調整人行步道之高度，使其增
    加至二十公分高之一般人行道高度，以便使與系爭巷道南端完工不久之人行步道
    齊高，並得以無礙串連聯絡至附近之市○○道人行步道系統，原告之改良人行步
    道行為，可謂對於行人安全乃至市容之整體美觀，產生極富正面意義之貢獻，而
    此舉當亦與永新公司當年立下切結書時所承諾之真意，亦屬相符，詎被告竟未能
    查究其詳，逕自以切結書之表面文字為由，強制要求原告須將填高之人行步道回
    復原狀，其處分是否適法妥當、合法、有理，至有疑義。
(3)、再由系爭步道改良前、後之事實狀況兩相比對，系爭步道未填築加高之前，離地
    高度僅五公分，附近居民為圖其停車便利多有將其車輛停放於人行道上之情事，
    造成行人被迫行走於馬路中央，與車爭道險象環生，對於公眾通行安全構成危害
    甚鉅，此有系爭步道加高前之照片數幀足證；復觀以原告將系爭步道高度改良加
    高之後，人行道上障礙淨空，行人通行狀況良好，來往人車安全大獲保障，兩相
    對照之下，足見原告就系爭步道之修護行為對公共交通安全之維持甚有助益，且
    適與當年提供退讓該大廈街廓北側及西側私有土地，作為公共人行步道供公眾通
    行之美意相符。
４、被告逕謂原告改良提高系爭步道鋪面後，消防、救護等車輛駛入不易，有影響公
    共安全之虞等語，誠屬空泛指摘，並非事實。且查原告所改良鋪設之人行步道，
    其與地面之高差，皆與台北市所有六米以上寬度之都市○○巷道所開闢之人行步
    道，高度相同，而無不當加高情事，足見被告之認定，缺乏客觀準據，亦與行政
    法上揭櫫之平等保護原則有違：
(1)、被告屢以系爭人行步道改良增高後，將造成消防車無法轉彎駛入，影響公共安全
    等語為由，據以認定原告已違反建築法第七十七條、第九十一條等規定；惟查，
    原告改良系爭步道之行為充其量僅改變其與路面間之高差，殊不影響與該步道所
    在之巷道路面寬度，而遍查由臺北市政府所頒訂之相關交通、消防法規中，對於
    公共人行步道與路面之高差，從未見有對其高度規定不得超過五公分之限制者；
    且觀諸臺北市對於寬度為六米之巷道，亦未見有規定應設置人行道（行人專用步
    道）之情形，是臺北市現行單行規章中，對於六米巷道，自然即不可能有任何之
    規定，謂其人行步道之高度應限於一定高度或不得逾越一定高度。又從事實層面
    而論，臺北市○○○○巷道人行步道設置之實際狀況，亦多有與填高後之系爭步
    道高度相當者（二十五公分），尤以系爭步道所在同一巷道南端路段國棟及富邦
    大樓之西側可為適例。
(2)、原告（所屬住戶）之前手之一永新公司，其退讓之土地（即系爭步道所在之處）
    ，既本不在都市○○巷道用地範圍內，而係在既有六米巷道外，以提供附近地區
    鄰里作為公共人行步道為目的，而同意退讓私有土地週邊，寬度約一米半至二米
    土地，作為公共人行步道；則系爭人行步道之設置，無論以法令面或客觀事實面
    而言，實已較臺北市隨處可見之都市○○○○巷道就公共安全之維護提供了更佳
    之保障，是被告認定原告修護系爭步道之行為已構成公共安全之危險云云，進而
    強制命原告回復原狀，其認定實無法理上及事實上之依據，而確屬違法不當之侵
    益行政處分。按六米巷道內人行步道二十五公分高度是否有礙公共安全，應屬全
    市通盤考量之政策層面問題，苟六米寬度之巷道確有礙消防安全，此亦屬都市計
    畫之錯誤，焉有獨由原告承擔其過錯之理？被告獨於原告之個案中以之作為原處
    分之理由，而置其他六米巷道之實際情況於不論，顯已有任意為差別待遇、違反
    平等保護原則之違誤，於法於理，皆有草率不當之嫌。
(3)、被告所舉系爭步道加高後將致使消防車無法轉彎進入、造成八十巷內居民生命安
    全威脅等節皆屬臆斷假設之詞，附近持不同意見居民之陳情書內所稱：「窄化了
    巷道寬度，一旦發生災難，消防車勢必無法進出」云云，更與事實明顯不符而不
    值採信；又證人林順松於本院九十年六月二十九日庭訊時雖證稱：「去年年初有
    一位老人生病，因為救護車無法進出，才造成這位老人家死亡。在去年有一件火
    災，因為來的是小型的消防車，且從別的道路進入，所以沒有發生問題，但如果
    是高層樓火災，必須中、小型消防車來滅火就會發生問題。」等語，惟查其所稱
    老人死亡及火災等事實皆為模糊概括之陳述，缺乏明確之人、時、地要素，顯係
    證人聽聞之詞，其效力至多僅屬傳聞證據，殊難憑為認定本件中重要爭點事實之
    證據；遑論證人既非消防安全之專家，其所謂：「如果是高層樓火災，必須中、
    小型消防車來滅火就會發生問題」云云，即純係其主觀推測之語，實不值一採。
    是倘被告無法舉出具體證據（諸如報案紀錄、消防局火災紀錄）以實其說，上述
    證詞尚難採為評斷系爭巷道現狀是否影響公共消防安全之基礎，自不待言。
(4)、次由被告所提出消防車至系爭現場測試之照片觀之，明顯可見消防車之所以無法
    順利駛入巷道之原因乃巷道兩側之違規停車狀況所致，亦即消防車倘果有無法進
    出系爭巷道之情事，所應歸咎者乃市府相關單位執行拖吊違規停車不力，而與系
    爭巷道與路面之高差乙節不具因果關連，實堪認定。被告舉出上開照片為證，惟
    卻曲解消防車無法轉彎進出之真正原因，企圖誤導本院視聽，要無足取。
(5)、被告以原告之行為有影響公共安全為由，援引建築法第七十七條第一項及第九十
    一條第一項規定命原告拆除系爭步道，姑不論系爭步道之填高是否屬建築法規範
    之建築工程，然查，原告建物所在之位置係位在由敦化南路、八德路及市○○道
    ○街道所圍成之街區（街廓）之內，上述道路皆係台北市著名之通渠大道，路面
    寬敞無比，其交通地理位置，可謂臺北市少有之便利區域，與永新公司於七十六
    年間作成切結當時之交通狀況自不可同日而語。且原告四周鄰里之對外交通，或
    出入通道，皆十分暢通，而至無需以系爭之六米巷道作為對外聯絡之道路，而系
    爭地區之交通，可稱萬分便捷，然而被告竟無視事實，直以該六米巷道將因原告
    在自有土地上改舖面而予適度加高之行為，而將妨礙消防車或救護車之通行，而
    致生公共安全之顧慮，此一說法，對於近年以來當地交通聯絡情形已大為改善，
    而呈四通八達之實際情形，竟隻字不提，被告身為臺北市之主管機關，對於該一
    事實，本即應知之甚稔，然而竟嚴重昧於事實，被告此舉，實萬有不該！
５、原告於八十八年九月間填築加高系爭人行步道之行為，僅屬鋪面之改良工程，並
    未對地形、地貌造成改變，要非建築法第七條所稱之雜項工作物：
(1)、按建築法第四條規定：「本法所稱建築物，為定著於土地上或地面下具有頂蓋、
    樑柱或牆壁，供個人或公眾使用之構造物或雜項工作物。」第七條規定：「本法
    所稱雜項工作物，為．．．挖填土石方等工程。」條文中所指之「挖填土石方」
    之意義，應係指足以改變地形、地貌之挖掘或填充土石等建築工程而言，通常適
    用於大面積或山坡地開發建築之情況；惟查本件原告於產權屬於私有之土地上，
    依照臺北市○○○道之標準高度，以舖工程方式，將人行步道高度舖高至與外側
    （即沿敦化南路西側）人行道高度相同之行為，僅係小規模之表面材料處理，並
    未對地形、地貌構成改變，尤並未因之加高四週既有都市巷道○路面高度，應非
    屬前揭條文所稱「挖填土石方」之雜項工作物，自當無建築法相關條文適用之餘
    地，是被告援用該法第四條、第七條、第二十五條、第八十六條、第七十七條第
    一項及第九十一條第一項等規定，強制要求原告應拆除經舖面處理後之系爭人行
    步道，於法即屬無據。
(2)、倘系爭人行步道果如被告所稱應有建築法相關規定之適用，則系爭步道於建造啟
    用之初，即應曾向主管建築機關提出審查許可之申請並經核發建造執照及使用執
    照在案，惟經本院多次庭諭被告提出系爭步道申請、核發執照之相關檔案資料，
    被告皆無法提出，顯見系爭步道確非建築法第四條所稱「雜項工作物」或其他「
    建築物」，否則其申請建造、使用之審查及發照等資料，豈有可能付之闕如？更
    足見被告逕依建築法第四條、第七條、第二十五條、第八十六條、第七十七條第
    一項及第九十一條第一項等規定，斷然以原處分下令強制拆除填築後之人行步道
    ，致生損害於原告之財產利益，然卻始終未能提出其認定系爭步道屬建築法所生
    建築物之依據何在，實與憲法第十五條保證人民財產權之意旨明顯相悖，確屬違
    法之行政處分。
(3)、被告雖於準備程序中提呈建造執照申請書、臺北市都市計畫委員會錄案通知、委
    員會議決議等文件在卷，惟核其所提之建造執照申請書係葳閣大廈建物之建造申
    請，與系爭人行步道是否申請或核發建造執照乙節要屬無涉，另觀其提出之其他
    文件，皆係廢止台北市○○○路八十巷非都市○○巷道乙案之相關資料，亦與系
    爭人行步道毫無相關，自不足證明系爭步道曾適用建築法規定申請建造執照。
(4)、縱認原告改良舖面並增加系爭人行步道高度之行為確係建築法第七條雜項工作物
    ，而屬建築法規制客體之範圍，惟此一認定之為何？被告或中央主管機關內政部
    營建署，對此可有任何之現行有效且屬有權之解釋函令可資為認定應事先申請核
    發雜項執照之工作物？依法容應請被告提出，以示適法。再者，倘使被告據相關
    法令（或解釋令）而認定原告之舖面改良工程有未經事先申請雜項執照之許可，
    即擅自進行建築行為（即造雜項工作物）之情事，依建築法規定，亦屬可補正之
    程序違章情形，蓋依據該法第八十六條第一款規定：「擅自建造者，處以造價千
    分之五十以下罰鍰，並勒令停工補辦手續，必要時得強制拆除其建築物。」本件
    之主管機關至多僅得處以罰鍰，並應先行通知原告補辦請照手續，而僅於原告逾
    期仍未補正，且於有必要時，始得施以強制拆除之處分。詎被告在從未曾通知原
    告補辦手續之情況下，即遽命強制拆除，此一「王牌先出」之作法，殊與行政法
    上「比例原則」之法理，至有嚴重違背。從而被告辯稱：「原告未經許可給照，
    竟擅築填加高土方，已違反建築法第二十五條及第八十六條之規定。被告依法命
    其改善、回復原狀，否則強制拆除，並無任何違誤。」云云，此一據以命強制拆
    除處分之理由，難謂有理。
三、被告復依臺北市市區道路管理規則第十三條、第四十八條及第六十條等規定，遽
    謂原告填築加高系爭人行步道已然違法云云，亦不足採：
１、本件系爭人行步道固為葳閣大廈起造人之一永新公司自願承諾退讓提供作為公共
    人行步道之用，然其坐落之基地乃係原告所代表全體區分所有權人私有產權之土
    地，核其性質實與私有土地之「開放空間」相類，自與一般公有、公用之人行道
    有所差異，是系爭人行步道是否為臺北市市區道路管理規則所規範市區道路之範
    疇，首已不無疑義。再以被告援用上開管理規則第十三條之條文為：「國民或公
    私事業機構自行興建道路，應．．．」，應係指自行興築建造道路之情況而言，
    至於原告以鋪面工程方式將系爭人行步道之高度調整至台北市○○○道標準高度
    之行為，並未對附近地區之地形、地貌構成改變，實不該當於上開條文所稱之「
    自行興建道路」，從而該條文於本件加高人行步道之情形應無適用之餘地。
２、臺北市市區道路管理規則第六十條所規範者係「市區○○道路」或「已列入都市
    計畫但未完成之道路」，而本件系爭人行步道則為自願退讓供公眾往來通行之私
    有土地，顯然不屬於上述二者之列，故被告遽然引用該條規定作為強制原告拆除
    之法源依據，尤有違法失當，至為明確。
四、縱認本件有上開管理規則之適用，由於該管理規則內並未明文規定主管機關得以
    強制手法拆除原告人行步道之法律效果，被告逕依職權強行拆除原告墊高後之人
    行步道，顯與憲法明文揭櫫之法律保留原則有悖：
１、按憲法第二十三條規定：「以上各條列舉之自由權利，除為防止妨礙他人自由、
    避免緊急危難、維持社會秩序，或增進公共利益所必要者外，不得以法律限制之
    。」中央法規標準法第五條第二款規定：「左列事項應以法律定之：．．．二
    關於人民之權利、義務者。」此乃行政機關所應嚴守恪遵之法律保留原則，即凡
    行政機關之行為涉及侵犯人民自由權利之事項，均應有法律之授權根據，否則即
    有違反前開原則之違法，觀以原行政法院（現改制為最高行政法院）八十三度判
    字第一二二三號判例同揭斯旨：「除有憲法第二十三條明定之四項情形，且有『
    法律』明定外，不得限制人民之權利。」
２、臺北市市區道路管理規則固針對市區道路之修築維護定有相關管理規範，然遍觀
    該管理規則之內容，並未就人民違反該管理規則而修築道路之情況，訂定主管機
    關得予以強制拆除之法律效果。核被告所為，在缺乏任何法令依據之授權下，竟
    率爾憑其片面認定作成限制原告財產權之「侵益處分」，責令原告須將系爭步道
    拆除回復原狀，並進而強制執行之，實已明確背離前揭法律保留原則及原行政法
    院判例之意旨，而屬違法失當之行政處分甚明。
３、行政機關縱各有其職司之權責事項所在，惟於法無明文授權之情況下，即不得對
    人民之自由權利加以限制侵害，要屬無疑；倘行政機關得以基於職責之空泛言詞
    作為其限制人民權利之憑據，任意逾越法律保留之界線，則法律保留原則、依法
    行政原則等行政行為之指導方針豈非形同虛設？足見被告所辯其可基於職責強令
    原告拆除系爭人行步道云云，殊無足取。
五、原處分違法侵害原告之財產權，爰提起確認行政處分無效之訴訟，並依行政訴訟
    法第七條等規定合併請求被告賠償原告所受損害：
１、八十八年九月間臺北市政府正在對全市○○○○道進行整修，原告本欲請求配合
    全市○○道更新計畫將系爭步道之高度調高至二十五公分之正常高度，惟經詢問
    被告所屬機關養工處得知巷道內之人行步道並未編列整修預算後，乃自行斥資四
    十萬元發包調高系爭步道之高度，以確保巷內人車通行之安全，此有該發包工程
    之工程預算書及配置說明圖等足證。
２、原告於其產權私有之土地上（系爭人行步道所在土地係薇閣大廈自願退縮地，屬
    該大廈區分所有權人私有）自行花費四十萬元填築加高系爭人行步道以增進公共
    安全，自屬其合法權利之行使，該步道之加高部分亦屬原告所合法持有之財產法
    益，應無疑義。詎被告無視於原告所投注之心力與金錢，斷然以原處分下令強制
    拆除加高之步道回復原狀，不僅使行人來往通行之安全再次受到威脅，亦造成原
    告財產權合法持有之財產利益之損失，實與憲法第十五條保障人民財產權之意旨
    有所相悖。
３、按行政訴訟法第六條第一項明定：「確認行政處分無效．．．之訴訟，非原告有
    即受確認判決之法律上利益者，不得提起之。其確認已執行完畢或因其他事由而
    消滅之行政處分為違法之訴訟，亦同。」同條第二項並規定：「確認行政處分無
    效之訴訟，須已向原處分機關請求確認其無效未被允許，或經請求後於三十日內
    不為確答者，始得提起之。」查原處分既已執行完畢，且經原告向被告請求確認
    原處分違法，未獲被告允許，則原告自得依前揭規定提出確認原處分係違法之確
    認訴訟，應屬明確。同法第七條復規定：「提起行政訴訟，得於同一程序中，合
    併請求損害賠償或其他財產上給付。」另依國家賠償法第二條第一項之規定：「
    公務員於執行職務行使公權力時，因故意或過失不法侵害人民自由或權利者，國
    家應負賠償責任。」及同法第九條第一項之規定：「依第二條第二項請求損害賠
    償者，以該公務員所屬機關為賠償義務機關。」原處分雖已執行完畢，惟由於被
    告所為原處分有諸多違法失當之處，已如前詳述，原告對被告仍有請求損害賠償
    之法律上可回復利益，故原告自有即受確認判決之法律上利益。原告因被告承辦
    公務員執行職務時之不法行為，導致其財產權受有損害，自得依上開國家賠償法
    規定向被告請求損害賠償。綜上，原告因被告之違法行政處分受有財產權之損害
    ，經依法提起訴願，遭駁回後，爰依行政訴訟法第四條第一項提起撤銷之訴，並
    據同法第七條合併請求被告賠償原告所受四十萬元之損害。
六、綜上所述，原告基於對於建造執照及使用執照等合法證照之善意信賴，且為維護
    系爭巷道人車通行之安全，於其已退供公共通行之私有土地上，自行斥資四十萬
    元，以工程改良方式，舖設整修、調整人行步道及其與地面之高差，而使與臺北
    市之所有人行步道高度相同，並使原告所在社區○○○○道系統，與臺北市○○
    道路之人行道系統接軌，便利社區所有人員之通行，且狀況良好，使行人通行之
    安全大獲改善，原告之行為原本即值獎勵與肯定；然而被告竟無視原告所投注之
    心力與金錢，斷然以無據之理由，強令原告應負合法取得使用證照上所未曾記載
    之負擔，原處分對於原告財產權上所加諸之損害，顯非適法，其違法不當之處，
    亦昭然若揭。為此，請判決如原告訴之聲明。
乙、被告方面：
壹、聲明：求為判決
一、駁回原告之訴。
二、訴訟費用由原告負擔。
貳、陳述：
一、按建築法第四條規定：「本法所稱建築物，為定著於土地上或地面下具有頂蓋、
    樑柱或牆壁，供個人或公眾使用之構造物或雜項工作物。」第七條規定：「本法
    所稱雜項工作物，為．．．及挖填土石方等工程。」第二十五條規定：「建築物
    非經申請直轄市、縣（市）（局）主管建築機關之審查許可並發給執照，不得擅
    自建造或使用拆除．．．。」第八十六條規定：「違反第五十五條之規定者，依
    左列規定，分別處罰：一、擅自建造者，處以建築物造價千分之五十以下罰鍰，
    並勒令停止使用補辦手續；必要時得強制拆除其建築物。二、擅自使用者，處以
    建築物造價千分之五十以下罰鍰，並勒令停止使用補辦手續，其有第五十八條情
    事之一者，並得封閉其建築物，限期修改或強制拆除之。．．．」第七十七條第
    一項規定：「建築物所有權人、使用人應維護建築物合法使用與其構造及設備安
    全」第九十一條第一項規定：「違反第七十七條第一項、第三項規定者，處建築
    物所有權人、使用人新台幣六萬元以上三十萬元以下罰鍰，並限期改善或補辦手
    續，逾期未改善或補辦手續者得連續處罰，並停止其使用。必要時並停止供水、
    供電或封閉、強制拆除。」
二、位於台北市○○○路○段八十巷，原為直通敦化南路巷道，七十年間，起造人永
    新公司等領有七十年建字第一二九九號建造執照，於台北市○○段○○段六七、
    六八、六九地號土地興建薇閣大廈。並依臺北市非都市○○巷道廢止或改道申請
    須知申請廢巷，並申請該巷道廢止後，供該七十年建字第一二九九號建造執照使
    用。經臺北市都市計畫委員會第三三六次會議討論決議：「(一)、本案連同永新股
    份有限公司切結書准予備查。永新股份有限公司申請切結事項：１、自願提供大
    廈（薇閣大廈）街廓北側土地退讓二．三○公尺寬及西側土地一．三公尺寬（均
    如現況）作為公共人行步道。２、負責調整上述各該路段人行步道與巷道路面間
    之高差（高差不得大於五公分）．．．。」有該委員會以七十六年五月十一日北
    市畫會一字第五八三號函錄案通知可稽。該敦化南路一段八十巷於廢巷後，由原
    來直通敦化南路之狀況變成九十度轉角之巷道，造成八十巷內居民之不便及安全
    疑慮，惟永新公司依切結履行退讓北側二．三○公尺寬及西側土地一‧三公尺寬
    並將人行步道與巷道路面間之高差低於五公分，以利緊急時消防車便宜進出轉彎
    之用。八十巷內居民安全之疑慮稍解。事隔十餘年後，原告竟於八十八年九月間
    罔顧八十巷內居民生命財產安全，擅自將該人行步道刨除並築填加高，不但違反
    前述廢巷之決議內容，並嚴重危害八十巷居民生命財產安全，已違反前述建築法
    之規定，經附近居民陳情，要求依原廢巷時切結內容恢復原狀，被告於八十八年
    十月十五日會同相關單位於現場勘查，發現人行步道與巷道路面間高差約二十五
    公分，已違反前揭建築法之規定，以八十九年一月二十四日北市工建字第八九三
    ○二一四八○○號函請原告於八十九年二月二十日以前拆除改善恢復原狀，原告
    仍未置理。被告又以八十九年三月十七日北市工建字第八九三○六九五六○○號
    函限期於八十九年三月二十四日回復原狀。原告仍未置理，乃於八十九年三月三
    十日執行拆除，應無任何不法。
三、依該廢巷說明書，該巷道廢止後，供七十建字第一二九九號建造執照建築使用。
    並併上開建造執照七十四年九月十二日變更設計案。足見該廢巷決議係連同永新
    公司切結核准。而非原告所稱：「起造人切結之時點係於建造設計變更核准、廢
    巷處分與使用執照核准時點之後，乃完全獨立於該等行政處分之外，並無任何附
    隨條款及主要內容之正當合理關連。」況且，依前述臺北市都市計畫委員會第三
    三六次會議決議係連同該切結通過，而非如原告所謂「僅屬起造人與被告間之私
    法上約定」，因此，由於建造執照及其負擔具有對物處分性質，得隨產權移轉後
    要求新所有權人履行，應無容疑。查本件起造人永新公司已依切結書履行所切結
    事項，原告卻於八十八年九月間擅自變更現有巷道地形地貌，任意填築加高，致
    影響公共安全。被告自得依建築法之規定要求拆除回復原狀，原告之訴無理由，
    應甚顯明。
四、依「臺北市○市○○巷道廢止或改道申請須知」規定：「一為推展都市建設，維
    護都市景觀，確保居住環境，提高土地利用，本市已發佈實施細部計畫地區之非
    都市○○巷道，得配合當地發展之都市○○道路開闢情形，依第三點規定辦理，
    但有左列情形之一者，得於辦理建築執照時併案向本府工務局（建築管理處）申
    請廢止或改道：(一)、既成巷道所處街廓周圍之都市○○道路，均已開闢完成，而
    其街廓內之全部土地或沿該非都市○○巷路兩側之建築基地擬作整體使用者。．
    ．．三申請非都市○○巷道廢止或改道應辦理事項．．．(二)、申請手續．．．２
    、經工務局簽報核准後，擬廢止都市○○巷道之圖說，於本府公告欄及所在里辦
    公處之公告欄展覽三十天，並函請本市都市計畫委員會核准備查。．．．」查本
    件起造人申請廢巷係經本市都市計畫委員會於第三三四次臨時動議討論案時提起
    審議，並於七十六年三月十九日第三三六次討論，獲至決議通過，且案內附有起
    造人永新公司切結事項，業如前述，該委員會遂於七十六年五月十一日以北市畫
    會一字第五八三號函准予備查，故廢巷暨系爭人行道之設置與高度限制等，均為
    上開會議准予備查之內容，非如原告所謂「『廢巷改道』，誠與系爭人行道之設
    置及高度無涉」，故永新公司之切結既連同廢巷決議一併通過，縱不合現行行政
    法上附款之形式要件，惟其實質上具有類似性質，得以準負擔附款視之。本件係
    原告擅自變更現有巷道地形地貌，致影響公共安全，被告自得依建築法相關規定
    要求改善，亦得依行政執行法規定強制其履行負擔。
五、原告未經申請許可給照，竟擅築填加高土方，除前述違反建築法情事外，併已違
    反建築法第二十五條及第八十六條之規定。被告依法命其改善、回復原狀，否則
    強制拆除，並無任何違誤。被告起訴請求撤銷訴願決定及原處分亦無理由。
六、原告稱其於「八十八年九月間填築加高系爭人行道之行為，僅屬『鋪面之改良工
    程』，並未對地形、地貌造成改變，要非建築法第七條所稱雜項工作物」，僅係
    其偏頗之詞，應無足採。按系爭位於薇閣大廈街廓北側及西側土地前於申請廢巷
    時，即由起造人分別提供二．三○公尺寬及一．三公尺寬之土地作為公共人行步
    道使用，自與一般私有土地不同。且該公共人行步道業經公眾使用達十二餘年，
    此一長久存在之現況，自不容原告任意破壞。詎原告竟憑一己之見，擅將原為公
    共人行步道刨除並築填加高，自為法所不容。按依臺北市市區道路管理規則第十
    三條第一項規定：「國民或公私事業機構自行興建道路，應向市區道路主管機關
    申請核准並依建築法及有關法令之規定。」足見，自行修築道路尚且需申請核准
    ，遑論已存在十餘年之公共使用人行道，原告怎可任意刨除並築填加高。況且同
    規則第四十八條規定「人行道與慢車道間之側溝緣石，不得任意破壞；亦不得為
    車輛之出入擅行設置各種設施。」益見，破壞人行道與慢車道間之側溝緣石尚且
    不可，遑論將整條人行道刨除並擅自築填加高。再依同條例第六十條規定：「市
    區○○道路或已列入都市計畫但未完成之道路，不得變更現狀占用或破壞；如因
    管線新設、拆遷、換修或其他使用，或挖掘路面時，應先向工務局申請許可。」
    顯見原告擅自刨除公共人行道，並築填加高，已然違法。被告命其回復原狀，自
    無不法。原告請求撤銷訴願決定及原處分並賠償損害，應無理由。
七、台北市○○○路○段八十巷原為直通敦化南路之巷道，於七十六年間全體起造人
    申請廢止台北市○○○路○段八十巷非都市○○巷道（敦化段三小段六七、六八
    、六九地號），造成敦化南路一段八十巷由原來直通敦化南路變成二個呈九十度
    轉角之巷道，致消防車無法轉彎進出，所以起造人才會切結負責調整各該路段人
    行步道與向道路面間之高差不得大於五公分，以利消防車於發生緊急事故時便宜
    利用該人行步道轉彎進出。詎原告將該人行道增高，造成消防車無法進出。一面
    在享受廢巷好處之餘，卻罔顧八十巷內居民之生命財產安全，應有違反建築法第
    七十七條、第九十一條及其他相關之規定，依法命其回復原狀，應無不法。
八、本件因原告破壞八十巷人行步道之原狀，造成對巷內居民生命財產安全之威脅，
    已如前述，並據證人林順松到庭陳述，該八十巷內確曾因發生火災消防車無法進
    出之情形，足見原告擅自將人行步道築填加高，業已危害公共安全，被告依法處
    理應無不法。
九、原告謂原處分為對於同為六米計畫道路之台北市○○○路○段八十巷南段（即國
    棟大廈、富邦大廈西側）為相同之處置，有違「平等原則」之虞。惟查，原告擅
    自築填加高人行道，已違反建築相關規定，究其行為已經違法。況且，原告違反
    切結之事實相當明確，主管機關依法即應為相當處置。故原處分係以原告違法之
    事證為其處分之依據，並無任何不當。原告所指敦化南路一段八十巷南段（即國
    棟大廈、富邦大廈西側）是否與原告違法之情事相同，未蒙原告舉證以實其說，
    倘有其所述事實，應檢據檢舉，俾相關單位處理，而非以此為其違法行為卸責。
    因此原告不能因有人行道之高度與其所築高度相仿，即謂其違法築填加高之行為
    合法，指責原處分違反平等原則。
十、按「公務員於執行職務行使公權力時，因故意或過失不法侵害人民自由或權利者
    ，國家應負賠償責任。」雖為國家賠償法第二條第一項所明定。惟本件原告違法
    擅自築填加高，違反建築法之事證相當明確。且其違反切結，擅自築填之行為，
    亦經臺北市政府法規會提出法律意見。足見，被告依法執行職務，並無任何故意
    或過失侵害原告之權利，原告請求被告應給付原告四十萬元及自起訴狀繕本送達
    之日起至清償日止，按年息百分之五計算之利息，應無理由。
十一、綜上所述，請判決如被告答辯之聲明。
    理  由
壹、確認原處分為違法之行政處分部分：
一、按臺北市市區道路管理規則第十三條、第四十八條、第六十條、第七十七條固規
    定：「國民或公私事業機構自行興建道路，應向市區道路主管機關申請核准並依
    建築法及有關法令之規定。前項道路興建完成後之保養維護，得依協議定之。」
    、「人行道與慢車道間之側溝緣石，不得任意破壞；亦不得為車輛之出入擅行設
    置各種設施。」、「市區○○道路或已列入都市計畫但未完成之道路，不得變更
    現狀占用或破壞；如因管線新設、拆遷、換修或其使他使用，或挖掘路面時，應
    先向工務局申請許可。」、「違反本規則有關規定者，依市區道路條例、建築法
    、道路交通管理處罰條例及其他有關法令處罰之。」又按建築法第四條、第七條
    、第七十七條第一項、第九十一條第一項固規定：「本法所稱建築物，為定著於
    土地上或地面下具有頂蓋、樑柱或牆壁，供個人或公眾使用之構造物或雜項工作
    物。」、「本法所稱雜項工作物，為．．．及挖填土石方等工程。」、「建築物
    所有權人、使用人應維護建築物合法使用與其構造及設備安全。」、「違反第七
    十七條第一項、第三項規定者，處建築物所有權人、使用人新臺幣六萬元以上三
    十萬元以下罰鍰，並限期改善或補辦手續，逾期未改善或補辦手續者得連續處罰
    ，並停止其使用。必要時並停止供水、供電或封閉、強制拆除。」惟：
二、查本件台北市○○○路○段八十巷，原為直通敦化南路巷道，七十年間，起造人
    永新公司、吳紅蘅、林紅芸、林明成、張許雪、張世昌、張世杰、張丞模等八名
    ，領有被告核發之七十建字第一二九九號建造執照，於台北市○○段○○段六七
    、六八、六九地號土地興建薇閣大廈（門牌號碼：台北市○○○路○段八十二號
    至九十八號等），起造人等八名並以下列理由主張廢止台北市○○○路○段八十
    巷：一該敦化南路一段八十巷口土地，非都市○○巷道所處街廓為整體性之街廓
    ，四周都市○○道路均已開闢並舖妥柏油路面，暢通四方，已無需仰賴該段巷道
    為通行之用，且無住戶面向該巷道建築房屋及開設門戶通行，廢止後並不影響鄰
    近居民通行。二該巷道廢止後，擬供七十建字第一二九九號建造執照建築使用，
    上開建造執照係採整體性規劃，併入該現有巷道後，得增進土地有效利用。三本
    案之基地情形符合「臺北市非都市○○巷道廢止或改道申請須知」第一點但書之
    規定，併上開建造執照七十四年九月十二日變更設計案，核准廢止。嗣經臺北市
    都市計畫委員會於第三三四次會臨時動議討論案審議，並於第三三六次會討論決
    議略以：「一本案連同永新股份有限公司切結書准予備查。永新股份有限公司申
    請切結事項：1.自願提供該大廈（薇閣大廈）街廓北側土地退讓二．三○公尺寬
    及西側土地一．三七公尺寬（均如現況）作為公共人行步道。2.負責調整上述各
    該路段人行步道與巷道路面間之高差（高差不得大於五公分）。二為保障該地區
    消防安全及維持人車通行，並請1.市府警察局配合劃設禁止停車紅線。2.市府自
    來水事業處在該地區適當地點增設消防栓。．．．」且由該委員會以七十六年五
    月十一日北市畫會一字第五八三號錄案通知載明，本案廢止敦化南路八十巷口現
    有巷道乙案准予備查在案。系爭建築物於完工領有七五使字第○六二四號使用執
    照，並完成產權移轉後，成立薇閣大廈管理委員會（即本件原告），擅於八十八
    年九月間將該公共人行步道墊高，高度高於敦化南路，經附近居民陳情，要求依
    原廢巷時切結內容恢復原狀，經被告於八十八年十月十五日會同相關各單位於現
    場勘查，發現人行步道與巷道路面間高差約二十五公分之事實，為兩造所不爭執
    ，復有七十建字第一二九九號建造執照存根、起造人名冊、廢止台北市○○○路
    一段八十巷口非都市○○巷道說明書、臺北市都市計畫委員會第三三六次會決議
    、臺北市都市計畫委員會七十六年五月十一日北市畫會一字第五八三號錄案通知
    、七五使字第○六二四號使用執照、陳情書、臺北市議會市民服務中心協調林順
    松君等陳情案八十八年十月十五日會勘紀錄附於原處分卷、訴願卷、本院卷可稽
    ，自堪信為真實。
三、本件被告以八十九年三月十七日北市工建字第八九三○六九五六○○號行政處分
    限令原告於同年月二十四日前將系爭填築加高之人行步道拆除改善回復原狀，逾
    期未配合，將逕予拆除，其所引據之理由之一為原告未經許可擅自變更系爭人行
    道高度，以致消防、救護等車輛以九十度直角轉彎時，不易駛入，而認已有違反
    消防與公共之安全云云，並以右開八十八年十月十五日會勘紀錄及消防車至現場
    測試之照片為證。惟原告否認之，訴稱：觀諸被告所提出之消防車至現場測試之
    照片，顯見消防車之所以無法駛入系爭巷道，原因乃在系爭巷道兩側違規停車所
    致，而非系爭人行步道與路面之高差所致。又證人林順松於本院行準備程序中證
    稱曾發生救護車無法進入系爭巷道，致老人未及送醫死亡，及附近住戶失火，小
    型消防車繞道從別的道路進入，才未造成災害云云，皆為模糊概括之陳述，顯係
    傳聞證據，被告復未提出相關救護、救災之報告，自不足採等語。本院觀諸被告
    所提出之於八十八年十一月十七日（系爭人行步道填築加高後）所拍攝之消防車
    至現場測試之照片，顯見消防車之所以無法駛入系爭巷道，原因確如被告所訴乃
    在系爭巷道兩側違規停車所致，而非系爭人行步道與路面之高差所致；再觀諸原
    告所提出之於八十八年八月十九日（系爭人行步道填築加高前）、八十八年十月
    十三日、八十九年三月二十九日（系爭人行步道填築加高後）所拍攝之系爭巷道
    之照片，足見系爭巷道於系爭人行步道填築加高前後，兩側均違規停車，二者所
    不同者乃在系爭人行步道填築加高前，其中一側之車輛車身一半停在系爭人行步
    道上，致兩側違規停車中間所餘之供車輛通行之路面前者較後者為寬，惟無論如
    何，系爭巷道既有六米寬，如兩側均未違規停車，消防車均可駛入系爭巷道，縱
    使系爭人行步道填築加高，亦無不同，是系爭人行步道填築加高並非消防車無法
    駛入系爭巷道之原因所在。又證人林順松於本院行準備程序中雖證稱曾發生救護
    車無法進入系爭巷道，致老人未及送醫死亡，及附近住戶失火，小型消防車繞道
    從別的道路進入，才未造成災害云云，惟其所言皆係傳聞證據，被告復未提出相
    關救護、救災之報告以實林順松之說，是林順松所證不足採信。從而，本件足以
    影響系爭地區消防安全及維持人車通行之原因，在於臺北市政府警察局未依本件
    建造執照七十四年九月十二日變更設計案，核准廢止台北市○○○路○段八十巷
    後，經臺北市都市計畫委員會於第三三四次會臨時動議討論案審議，並於第三三
    六次會討論決議事項：「一本案連同永新股份有限公司切結書准予備查。永新股
    份有限公司申請切結事項：1.自願提供該大廈（薇閣大廈）街廓北側土地退讓二
    ．三○公尺寬及西側土地一．三七公尺寬（均如現況）作為公共人行步道。．．
    ．二為保障該地區消防安全及維持人車通行，並請1.市府警察局配合劃設禁止停
    車紅線。．．．」（被告認為此係建造執照七十四年九月十二日變更設計案之準
    負擔附款），於該地區配合劃設禁止停車紅線，並加強取締拖吊違規停車車輛，
    而非系爭人行步道之填築加高。是被告所辯原告未經許可擅自變更系爭人行道高
    度，以致消防、救護等車輛以九十度直角轉彎時，不易駛入，而認為危害消防與
    公共之安全，違反臺北市市區道路管理規則第十三條、第四十八條、第六十條、
    第七十七條建築法第四條、第七條、第七十七條第一項、第九十一條第一項之規
    定云云，委無可採。
四、依「臺北市○市○○巷道廢止或改道申請須知」規定：「一為推展都市建設，維
    護都市景觀，確保居住環境，提高土地利用，本市已發佈實施細部計畫地區之非
    都市○○巷道，得配合當地發展之都市○○道路開闢情形，依第三點規定辦理，
    但有左列情形之一者，得於辦理建築執照時併案向本府工務局（建築管理處）申
    請廢止或改道：(一)、既成巷道所處街廓周圍之都市○○道路，均已開闢完成，而
    其街廓內之全部土地或沿該非都市○○巷路兩側之建築基地擬作整體使用者。．
    ．．三申請非都市○○巷道廢止或改道應辦理事項．．．(二)、申請手續．．．２
    、經工務局簽報核准後，擬廢止都市○○巷道之圖說，於本府公告欄及所在里辦
    公處之公告欄展覽三十天，並函請本市都市計畫委員會核准備查。．．．」查本
    件起造人申請廢巷係經本市都市計畫委員會於第三三四次臨時動議討論案時提起
    審議，並於七十六年三月十九日第三三六次討論，獲至決議通過，且案內附有起
    造人永新公司切結事項，業如前述，該委員會遂於七十六年五月十一日以北市畫
    會一字第五八三號函准予備查，故廢巷暨系爭人行道之設置與高度限制等，均為
    上開會議准予備查之內容，非如原告所謂「『廢巷改道』，誠與系爭人行道之設
    置及高度無涉」，故永新公司之切結既連同廢巷決議一併通過，縱未將此一負擔
    記明於變更之建造執照內，不合現行行政法上附款之形式要件，惟其實質上具有
    類似性質，得以準負擔附款視之。又原告嗣擅自填築加高系爭人行步道，由五公
    分加高至二十五公分，雖係履行其負擔之違反，惟僅是原核發建造執照之機關得
    廢止核准行為而已，並不當然違法，而被告又未指證被告違反此一負擔係違反何
    法律，是被告逕以八十九年三月十七日北市工建字第八九三○六九五六○○號行
    政處分限令原告於同年月二十四日前將系爭填築加高之人行步道拆除改善回復原
    狀，逾期未配合，將逕予拆除，自屬違法之行政處分。從而，原告訴之聲明第一
    項求為判決：確認原處分（被告八十九年三月十七日北市工建字第八九三○六九
    五六○○號書函）為違法之行政處分，即無不合，應予准許。
貳、給付訴訟部分：
一、按「提起行政訴訟，得於同一程序中，合併請求損害賠償或其他財產上給付。」
    、「原告之訴，有左列各款情形之一者，行政法院應以裁定駁回之。但其情形可
    以補正者，審判長應定期間先命補正：．．．十　起訴不合程式或不備其他要件
    者。」行政訴訟法第七條、第一百零七條第一項第十款分別定有明文。又按「依
    本法請求損害賠償時，應先以書面向賠償義務機關請求之。」、「請求權人因賠
    償義務機關拒絕賠償，或協議不成立而起訴者，應於起訴時提出拒絕賠償或協議
    不成立之證明書。請求權人因賠償義務機關逾期不開始協議或拒不發給前項證明
    書而起訴者，應於起訴時提出已申請協議或已請求發給證明書之證明文件。」國
    家賠償法第十條第一項、國家賠償法施行細則第三十七條各有明文，故依國家賠
    償法請求損害賠償時，應先以書面向義務機關請求，並於起訴時提出該機關逾期
    不協議、協議不成立或拒絕賠償之證明文件，此為訴權存在必備之要件，屬法院
    應依職權調查之事項。
二、本件原告雖曾請求被告確答被告八十九年三月十七日北市工建字第八九三○六九
    五六○○號之行政處分為違法，經被告函覆被告所為之該處分並無違反法令，惟
    此並不該當首揭國家賠償法第十條第一項所規定之以書面向賠償義務機關即被告
    請求損害賠償，原告又未提出該機關逾期不協議、協議不成立或拒絕賠償之證明
    文件，是原告依國家賠償法第二條第一項、第九條第一項之規定，於訴之聲明第
    二項求為判決：被告應給付原告四十萬元，及自起訴狀繕本送達翌日起至清償日
    止，按年息百分之五計算之利息，其訴前協議之法定程式要件顯未具備，而其情
    形又不可以補正，應予駁回。
據上論結，本件原告之訴為一部有理由，一部不合法，依行政訴訟法第一百零四條、
第一百零七條第一項第十款，民事訴訟法第七十九條但書，判決如主文。
中　　華　　民　　國　　　九十一　　　年　　　四　　　月　　　十一  　　日
　　　　　　　　　　　　　　　臺 北 高 等 行 政 法 院  第 三 庭
            　　                    審 判 長 法    官  徐 瑞 晃
                                             法    官  李 得 灶
                                             法    官　吳 慧 娟
右為正本係照原本作成。
如不服本判決，應於送達後二十日內，向本院提出上訴狀並表明上訴理由，如於本判
決宣示後送達前提起上訴者，應於判決送達後二十日內補提上訴理由書（須按他造人
數附繕本）。
中　　華　　民　　國　　　九十一　　年　　　四　　　　月　　　十二　　　日
            　　　　　　　　　　　　　　     書 記 官  林 玉 卿
